臺北高等行政法院判決　　　　　　　　　　　　　　　九十二年度簡字第六三七號
　　原　　　告　甲○○
　　被　　　告　財政部臺北市國稅局
　　代　表　人　張盛和（局長）
右當事人間因綜合所得稅事件，原告不服財政部中華民國九十二年七月十八日台財訴
字第○九二○○三○二七三號訴願決定，提起行政訴訟，本院判決如左：
　　主  文
原告之訴駁回。
訴訟費用由原告負擔。
　　事  實
一、事實概要：
    被告認原告及其配偶民國八十九年度有應課稅之所得而未依法自行辦理綜合所得
    稅結算申報，經被告依查得資料，核定綜合所得總額為新台幣（下同）二、一一
    ○、六五五元，淨額為一、六六八、八四四元，除補徵稅額一六二、四八七元外
    ，並按所漏稅額處○．四倍之罰鍰計六四、九○○元（計至百元止）。原告不服
    ，申請復查，被告於九十二年三月二十八日以財北國稅法字第○九二○二○五一
    八一號復查決定駁回，原告仍不服，提起訴願，亦遭決定駁回，遂向本院提起行
    政訴訟。
二、兩造聲明：
　(一)原告聲明：
    訴願決定及原處分均撤銷。
  (二)被告聲明：
    1.駁回原告之訴。
    2.訴訟費用由原告負擔。
三、兩造之爭點：原告是否未申報八十九年度綜合所得稅，而應依所得稅法規定補繳
    及處罰？
　(一)原告主張之理由：
    1.被告於多年後突以原告未申報八十九年度之綜合所得稅，並已詳查無誤，作為
      課稅依據，惟被告未說明為何時、何人及調閱何類相關資料，是謂詳查，對此
      ，有利於被告之事實完全未予證明，而原訴願決定機關亦未予注意，逕維持原
      處分，在實務上，為提昇人權之保障，法務部於九十一年八月間完成行政罰法
      草案，並於九十二年七月九日經行政院通過「國家欲處罰行為人者，應由行政
      機關就行為人之故意、過失負舉證責任：：」為行政罰法草案第十一至十三條
      所定。「當事人主張事實需負舉證責任，倘其所提出之證據不足為事實之證明
      ，自不能認其主張之事實為真實。」最高行政法院三十六年判字第十六號著有
      判例。本件原告因當年遷入新居，並於報稅期間遭竊故，雖未能完整保留繳納
      執據，惟仍提出二維條碼結算申報書，並具原告之財產資料，惟該提示證明雖
      為間接證據，並非毫無證據可循，且該足證原告無須冒漏申報所得稅而被處高
      額罰鍰之風險與理由。
    2.原告之配偶每月均由其所服務之公司自薪資中預扣繳所得稅，意屬廣義之申報
      所得行為，被告既有原告配偶代扣繳資料，尤應適用所得稅法第一百十條第一
      項「納稅義務人已依本法規定辦理申報，：：所得額有漏報或短報情事者，：
      ：」及稅捐稽徵法第四十八條「依本法或稅法規定應處罰鍰之行為，其情節輕
      微：：，得減輕或免予處罰。」行政法院除若干案例中堅持法理，撤銷行政處
      分外，常以行政罰不以故意或過失為責任條件，作為維持被告處分之裁判依據
      。然觀歐洲人權公約第六條第二項規定：「因可處罰性行為被控告者，在依法
      認定其責任之前：：應推定為無辜。」且司法院釋字第四十九號於四十四年作
      成解釋，謂「印花稅法所定罰鍰係純粹行政罰，納稅義務人如有違法事實應依
      法按其情節輕重分別科處罰鍰，其違法行為之成立並不以故意為要件：：」，
      且經行政院通過之行政罰法草案第七至九條「：：行為非出於故意或過失者，
      不予處罰。」原處分及訴願決定認事用法不當，已影響原告之權利。
　(二)被告主張之理由：
    1.按「按前三條規定計得之個人綜合所得總額，減除左列免稅額及扣除額後之餘
      額，為個人之綜合所得淨額：．．．二、扣除額：納稅義務人就左列標準扣除
      額或列舉扣除額擇一減除外，並減除特別扣除額：（一）標準扣除額：．．．
      （二）列舉扣除額：．．．６：房屋租金支出。」、「依第七十一條規定應辦
      理結算申報而未辦理，經稽徵機關核定應納稅額者，均不適用第一項第二款第
      二目列舉扣除額之規定。」「納稅義務人應於每年二月二十日起至三月底止，
      填具結算申報書，向該管稽徵機關，申報其上一年度內構成綜合所得總額或營
      利事業收入總額之項目及數額，以及有關減免、扣除之事實，並應依其全年應
      納稅額減除暫繳稅額、尚未抵繳之扣繳稅額及可扣抵稅額，計算其應納之結算
      稅額，於申報前自行繳納。」「納稅義務人未依本法規定自行辦理結算申報，
      而經稽徵機關調查，發現有依本法規定課稅之所得額者，除依法核定補徵應納
      稅額外，應照補徵稅額，處三倍以下之罰鍰。」分別為行為時所得稅法第十七
      條第一項第二款及同條第三項、第七十一條第一項及第一百十條第二項所明定
      。又八十九年度綜合所得稅夫妻合併申報者之標準扣除額為六七、０００元。
      另按「未申報所得屬已填報扣免繳憑單及緩課股票轉讓所得申報憑單之所得者
      ，處所漏稅額○．四倍。」為財政部八十六年八月十六日台財稅第00000
      00000號所明釋。復按「當事人主張事實須負舉證責任，倘其所提出之證
      據不足為主張事實之證明，自不能認其主張之事實為真實。」最高行政法院三
      十六年判字第十六號著有判例。
    2.本件被告依扣繳資料核定原告及其配偶八十九年度有營利、薪資、利息及其他
      所得合計二、一一○、六五五元，因原告未依所得稅第七十一條規定辦理結算
      申報，被告除發單補徵應納稅額一六二、四八七元，並依前揭法條規定處罰鍰
      六四、九○○元。原告主張八十九年度綜合所得稅，已依規定於期限內辦理申
      報並繳納稅款云云，資為爭議。惟查本件前經被告調閱相關資料詳予查明，確
      未發現原告申報資料，遂於九十二年一月二十日以財北國稅法字第○九二○二
      ○一五七四號函，請原告提供有關申報紀錄及繳納稅款等資料供核。原告乃於
      九十二年一月十二日出具說明書，主張該申報事件，因事隔多年，且當時係委
      請公司會計代辦，該職員已離職，致無法求證及檢陳任何相關證明供核；再者
      原告歷年均已依規定完納稅捐，本年度稅款部分願意繳納，惟對於罰鍰部分請
      准予免除等情。惟原告既未能提供申報繳納稅款等資料供核，核其主張尚不足
      採。又經查原告及其配偶既有是項所得，即應依所得稅法第七十一條規定辦理
      申報，原告主張八十九年度綜合所得稅已依規定期限申報及繳納稅款，惟無法
      提出有利文件證明已辦理綜合所得稅申報，本件既經被告詳予查證，證實原告
      八十九年度綜合所得稅確無申報紀錄，被告依未申報案件核定並予以送罰，徵
      諸首揭規定及判例意旨，尚無不合。
    3.另原告對被告依標準扣除額認定其一般扣除額不服，復主張若需課稅應准予採
      列舉扣除額，應予減除購屋借款利息支出扣除額等情。經查原告主張前已辦理
      申報，惟查無具體證明，尚難採信。另原告既有是項所得，即應依規定辦理結
      算申報而未辦理，經被告核定應納稅額後，始主張變更改按列舉扣除額列報，
      自與首揭規定未合，被告按標準扣除額核定其一般扣除額，經核並無不合。茲
      原告復執前詞爭議，仍無法提出確切證明文件供核，空言主張，自無足採。
　　理  由
一、按「凡有中華民國來源所得之個人，應就其中華民國來源之所得，依本法規定，
    課徵綜合所得稅。」「按前三條規定計得之個人綜合所得總額，減除左列免稅額
    及扣除額後之餘額，為個人之綜合所得淨額：：：：二、扣除額：納稅義務人就
    左列標準扣除額或列舉扣除額擇一減除外，並減除特別扣除額：（一）標準扣除
    額：：：：（二）列舉扣除額：：：：。」「依第七十一條規定應辦理結算申報
    而未辦理，經稽徵機關核定應納稅額者，均不適用第一項第二款第二目列舉扣除
    額之規定。」「納稅義務人應於每年二月二十日起至三月底止，填具結算申報書
    ，向該管稽徵機關，申報其上一年度內構成綜合所得總額或營利事業收入總額之
    項目及數額，以及有關減免、扣除之事實，並應依其全年應納稅額減除暫繳稅額
    、尚未抵繳之扣繳稅額及可扣抵稅額，計算其應納之結算稅額，於申報前自行繳
    納。」「納稅義務人未依本法規定自行辦理結算申報，而經稽徵機關調查，發現
    有依本法規定課稅之所得額者，除依法核定補徵應納稅額外，應照補徵稅額，處
    三倍以下之罰鍰。」分別為行為時所得稅法第二條第一項、第十七條第一項第二
    款、第三項、第七十一條第一項及第一百十條第二項所明定。
二、本件原告及其配偶八十九年度有營利、薪資、利息及其他所得等計二、一一○、
    六五五元，已超過當年度規定之免稅額、標準扣除額之合計數，而未依法自行辦
    理綜合所得稅結算申報，原處分機關初查乃依查得資料，核定原告綜合所得總額
    為二、一一○、六五五元，淨額為一、六六八、八四四元，除補徵稅額一六二、
    四八七元外，並按所漏稅額處○．四倍罰鍰計六四、九○○元（計至百元止）。
    原告雖起訴主張已依規定於期限內辦理申報並繳納稅款等等。惟按民事訴訟法第
    二百七十七條規定：「當事人主張有利於己之事實者，就其事實有舉證之責任。
    」行政訴訟法第一百三十六條規定：「除本法有規定者外，民事訴訟法第二百七
    十七條之規定於本節準用之。」經查，納稅義務人負有依所得稅法規定自行辦理
    結算申報，計算其應納之結算稅額，於申報前自行繳納之義務，已如前述。原告
    就主張其已申報此一有利於己之事實，雖提出八十九年度綜合所得稅結算申報書
    （二維條碼報稅）為證，惟未能提示稽徵機關收件戳記日期章或掛號函件執據，
    尚不能以該申報書即證明確實已辦理結算申報。況依原告所提結算申報書之資料
    顯示，原告應自行繳納之金額為十萬八千三百零九元，原告如確已自行申報，自
    應有當年已繳該稅款之帳戶等證明資料，原告既未能提出其當年度已繳納稅款之
    證明，就原告主張其已辦理結算申報，因當年遷入新居，並於報稅期間遭竊故，
    未能完整保留繳納執據一節，尚難信實。再按人民違反法律上之義務而應受行政
    罰之行為，法律無特別規定時，雖不以出於故意為必要，仍須以過失為其責任條
    件。但應受行政罰之行為，僅須違反禁止規定或作為義務，而不以發生損害或危
    險為其要件者，推定為有過失，於行為人不能舉證證明自己無過失時，即應受處
    罰，有司法院釋字第二七五號解釋可資參照。本件原告既依法有自行辦理綜合所
    得稅結算申報義務而未申報，且經稽徵機關調查，發現有依行為時所得稅法規定
    課稅之所得額者，原告就上述行為時所得稅法規定之違反，自難辭過失之責。
三、再查，應辦理綜合所得稅結算申報而未辦理，經稽徵機關核定應納稅額者，不適
    用列舉扣除額之規定，為行為時所得稅法第十七條第三項所明定。原告未能證明
    其就八十九年度綜合所得稅辦理結算申報，則經被告依查得資料，核定其應納稅
    額，依前開法條規定，原告自不能主張變更改按列舉扣除額列報，原告此部分主
    張，仍非可採。
四、綜上說明，被告依查得資料，核定被告八十九年度得綜合所得總額為二、一一○
    、六五五元，淨額為一、六六八、八四四元，除補徵稅額一六二、四八七元外，
    並按所漏稅額處○．四倍之罰鍰計六四、九○○元（計至百元止），於法核無不
    合，復查及訴願決定予以維持，亦屬妥適，原告主張前詞，請求撤銷訴願決定及
    原處分，為無理由，應予駁回。
五、本件訴訟標的金額未逾二十萬元，為適用簡易程序事件，本判決爰不經言詞辯論
    為之。
據上論結，本件原告之訴為無理由，爰依行政訴訟法第二百三十三條、第九十八條第
三項前段，判決如主文。
中　　　華　　　民　　　國　　九十三　　年　　　三　　　月　　 十一 　　日
                        臺 北 高 等 行 政 法 院   第 二 庭
                                                    法  官　陳國成
右為正本係照原本作成。
本件以訴訟事件所涉及之法律見解具有原則性者為限，始得於本判決送達後二十日內
向本院提出上訴狀並表明上訴理由，如已於本判決宣示後送達前提起上訴者，應於判
決送達後二十日內補具上訴理由（均按他造人數附繕本），且經最高行政法院許可後
方得上訴。
中　　　華　　　民　　　國　　九十三　　年　　　三　　　月　　 十二 　　日
  　　　　　　　　　　　　　　　　　　　　          書記官　王英傑
